臺灣高等法院刑事判決　　　　　　　　　　　　　九十三年度上訴字第二三四七號
　　上　訴　人
　　即　被　告　甲○○
右上訴人因偽造文書案件，不服臺灣士林地方法院九十二年度訴字第七０四號，中華
民國九十三年五月二十七日第一審判決（起訴案號：臺灣士林地方法院檢察署九十二
年度偵字第六八八七號、第一○一○三號），提起上訴，本院判決如左：
    主  文
上訴駁回。
    事  實
一王淑娟（已判決確定）為謝世宏之女友，緣謝世宏前因竊盜案件被判處有期徒刑十
  月確定，因未到案執行而遭通緝，民國九十二年五月三十日，為警逮捕解送臺灣臺
  北監獄士林分監執行。因王淑娟被告知辦理接見受刑人之家屬，僅限於受刑人之配
  偶、直系血親、三親等內之旁系血親、二親等內之姻親及家屬，為符接見條件，王
  淑娟乃萌偽造私文書之犯意，於九十二年六月十八日，先以電話告知甲○○將前往
  臺北縣新莊市戶政事務所（下稱新莊市戶政事務所），冒用謝世宏之姐乙○○名義
  辦理
  文書及使公務員登載不實之犯意，先在電話中提醒王淑娟，應熟記乙○○之年籍等
  基本資料，以備戶政事務所人員查詢，並表明將陪同王淑娟前往之意，隨即於翌日
  （十九日）駕車搭載王淑娟至新莊市戶政事務所，抵達後，復告知王淑娟，因恐其
  年輕易遭戶政事務所人員揭穿，而隨同王淑娟進入新莊市戶政事務所等候辦理，給
  予王淑娟助力。嗣王淑娟即假冒謝世宏之姐乙○○之名義，自稱為乙○○本人，以
  國民
  ，列印「補領國民
  王淑娟則在上開申請書上偽簽「乙○○」之署名並按捺指印各一枚，而偽造補領國
  民
  戶政事務所承辦此項業務之公務人員，在該申請書上審核欄加蓋職名章表示核對無
  誤之意思之方式，將此身分證遺失之不實事項登載鍵入在職務上應作成之
  系統電腦資料內之準公文書上，據以製作乙○○之新國民
  於乙○○及戶政機關對於補發國民
  員依臺北縣政府頒佈之「授權戶政事務所製發國民
  申請資料提送臺北縣警察局核對口卡資料，發現王淑娟所提供之相片，與乙○○口
  卡上之照片有異，始悉上情而未發給。乙○○則於九十三年三月二十日總統副總統
  選舉投票時，經選務人員告知所攜帶之
  戶政事務所查詢而知前情，並註銷補領登記。
二案經臺北市政府警察局內湖分局報告臺灣士林地方法院檢察署檢察官及臺灣士林地
  方法院檢察署檢察官自動檢舉偵查後聲請簡易判決處刑，臺灣士林地方法院士林簡
  易庭認為不宜以簡易判決處刑，移依通常程序審理。
    理  由
一訊據被告甲○○固坦承有於九十二年六月十八日，在電話中告知王淑娟應熟記乙○
  ○年籍等基本資料，並於翌日駕車搭載王淑娟前往新莊市戶政事務所，且在王淑娟
  偽以乙○○名義辦理國民
  造私文書及使公務員登載不實之犯行，辯稱：通聯紀錄應屬傳聞證據無證據能力；
  又言論自由乃憲法所保障之人民自由權利，縱使有較為偏激之言論，亦屬憲法所保
  障之範圍，且刑法第二百十四條亦無處罰陰謀犯及預備犯，故縱使伊與被告王淑娟
  討論有關
  ，公務員即有登載知義務，公務員仍應作實質審查，亦不構成刑法第二百十四條之
  罪。且伊有規勸被告王淑娟不要去做，顯見並無幫助故意及幫助既遂故意。再者被
  告王淑娟是否要去申辦
  為並無必然關連，則伊雖知被告王淑娟有冒辦
  且亦已盡規勸之責，但被告王淑娟仍執意為之，伊對被告王淑娟之行為並無保證人
  之義務，並不能科予伊勸人不要犯罪之責，亦不能因伊無法防止犯罪結果之發生即
  追究伊刑責，伊之所為，與王淑娟之犯罪行為皆無直接關係，均屬無關緊要之行為
  ，不應成立幫助犯云云。
二惟查：
  (一)同案被告王淑娟對右揭事實之自白，核與證人乙○○於警詢及原審審理時所為證
    述相符（見原審卷第七七頁、第一０五頁至第一０七頁），並有補領國民
    申請書一份（見原審卷第八六頁）、被告王淑娟以證人乙○○名義申請之國民身
    分證一張（見原審卷第八五頁）及乙○○國民
    （見原審卷第八八頁）在卷足憑，王淑娟犯行明確，經原審判處罪刑確定在案。
  (二)經警依臺灣士林地方法院檢察署檢察官核發之通訊監察書，監聽被告甲○○所持
    有之0000000000號行動電話，於九十二年六月十八日錄得與王淑娟之
    對話譯文如下（見偵字第六八八七號卷第七三頁）：「
        甲○○：你去辦
                ，所以他不確定你是不是本人，他會問你問題，問你一些問題，所
                以你要去辦，要記清楚。
        王淑娟：有的，我身上有
                有就要等一個禮拜。
        甲○○：要什麼本人證件
        王淑娟：健保卡、畢業證書等。有，我今跑去土城問，他說你
                要去新莊辦。
        甲○○：對啊，去新莊辦。
        王淑娟：對啊，如果有證件當天就可以拿到，如果沒有就要等一個禮拜。
        甲○○：那就等一個禮拜，不然明天我陪你去辦一辦。你今把資料背一背。
        王淑娟：在中正路上。
        甲○○：你晚上把資料背一背，不然穿幫了。
        王淑娟：我不怕。
        甲○○：你把資料背一背，我陪你去。
        （中間刪除）
        甲○○：你有跟他姐講嗎？
        王淑娟：有，我之前問過他說不要，他說不想當壞人，什麼一堆，他說不要
                ，我說我自己去。
        甲○○；這樣子，不然你自己去辦看看，你有
        王淑娟：謝世宏他媽有拿。
        甲○○：不是他家的，他的
    又於九十二年六月二十八日錄得被告甲○○與王淑娟之對話譯文如下（見偵字第
    六八八七號卷第七五頁）：「
        王淑娟：那個
        甲○○：你怎麼講。
        王淑娟：我說可以請別人拿沒關係，我說今天很忙，他說月底以前，要不然
                ，先拿走，不知要算什麼東西。
        甲○○：看你呵，你有打算去拿。
        王淑娟：我也不知道。
        甲○○：看你，要拿就拿，隨便看你。
        王淑娟：我想這幾天要拿就去拿。
        甲○○：他說可以叫別人去拿。
        王淑娟：對啊
        甲○○：我去幫你拿好，拿完你就先用，等到謝世宏升的時候，不需要用的
                時候，你再丟掉。
        王淑娟：我是有一張委託代理單子。
        甲○○：歐（噢），謝世宏他姐有沒有房子，不然你幫他姐房子賣掉好了。
        王淑娟：歐。（噢）
        甲○○：你有
                明天有早起來，我去幫你拿。」
   (三)按上開卷附之通訊監察書，係檢察官依通訊保障及監察法之規定所核發，對被
     告甲○○所使用之0000000000號行動電話加以監聽，其因此取得之
     證據，自屬合乎法定程序所取得，具有證據能力；又將監聽之內容製作成譯文
     ，乃係將上開具有證據能力之證據具體為文字紀錄，屬由公務員本於職務製作
     之紀錄文書，被告對其內容復不否認為真正，則依刑事訴訟法第一百五十九條
     之四第一款，亦有證據能力而得作為證據，被告所為通聯紀錄應屬傳聞證據無
     證據能力之辯解，要難為採。
   (四)同案被告王淑娟於原審到庭證稱：在九十二年六月十九日前一天，有告訴被告
     甲○○要去冒辦
     第一０一頁至第一０三頁）。雖王淑娟亦證稱：被告甲○○確實有在前往戶政
     事務所之車程中，屢番勸誡伊罷手等語。然查：被告甲○○在規勸被告王淑娟
     之後，見被告王淑娟執意為之，竟又向被告王淑娟表明因擔心被告王淑娟年輕
     ，故陪同伊進入戶政事務所，且在伊辦理之時，坐在後方等待區座椅上等候之
     情，亦據王淑娟證述翔實（見原審卷第一０四頁至第一０五頁）。再觀之前開
     譯文所示，被告甲○○除提醒王淑娟應熟記乙○○基本資料外，尚於王淑娟表
     示乙○○有拒絕之意時，向王淑娟陳稱：「這樣子，不然你自己去辦看看」等
     語，並告知王淑娟應取得乙○○遷出住所之
     娟前往戶政事務所，並在王淑娟辦理手續時，在旁等候。復審酌被告甲○○於
     得悉王淑娟可前往領取冒辦之
     情，足認被告甲○○所為，已積極地予王淑娟精神上及物質上之助力，更堅定
     王淑娟實施上揭犯行之決心及便於被告王淑娟實施犯罪，而非僅止於消極地未
     加以制止，或僅屬於陰謀階段；如無被告甲○○之上開助力，王淑娟或會知難
     而退，本件犯行或可中止，顯然被告確給予了王淑娟為上揭犯行之助力，應符
     幫助犯之要件。是被告甲○○所為縱使有與王淑娟談論及該等之事，亦屬言論
     自由之範疇，刑法第二百十四條也不處罰陰謀、預備犯之辯解，不足採信。被
     告甲○○之幫助犯行，洵堪認定。
三查申請補發國民身分證，應由本人親自至
  最近二個月內拍攝黑白或彩色同版正面脫帽半身相片三張；當事人如持貼有照片，
  且清晰可確認為本人之政府機關核發效期內之證件，於申請後即可領證。若無法提
  供上述證件者，應送縣政府警察局核對口卡無誤後發給，自申請日起約五個工作天
  可核發新證，有新莊市戶政事務所九十三年二月十七日北縣莊戶字第０九三０００
  一五七七號函附於原審卷可參（見原審卷第二三頁），故民眾遺失
  新證，應繕具補領國民身分證申請書，經戶政事務所核對當事人
  之相片、人貌是否相符，如有疑義，應送口卡比對，惟就
  否確為遺失乙節，戶政事務所並無實質審查之權，僅依申請人陳述辦理補發事宜，
  則戶政事務所受理民眾因
  與名義人相符，固須實質審查，但就
  記載，並無審查權限；是同案被告王淑娟假冒謝世宏之姐乙○○之名義，自稱為乙
  ○○本人，以國民
  此身分證遺失之不實事項登載，鍵入在職務上應作成之
  準公文書上，足以生損害於乙○○及戶政機關對於戶政作業之管理。被告甲○○認
  不構成刑法第二百十四條之罪，尚有誤會，附此敘明。又「補領國民
  」之性質，仍屬國民對於政府機關提出申請之私文書，即係經公務員以電腦列印後
  提供予申請人使用，仍不影響為私文書之性質。復按主管
  登錄國民
  一定用意之證明，依刑法第二百二十條第二項規定，關於刑法各章之罪應以文書論
  ，是同案被告被告王淑娟所為，係犯刑法第二百十六條、第二百十條之行使偽造私
  文書罪，及同法第二百二十條第二項、第二百十四條之使公務員登載不實文書罪。
  同案被告偽造乙○○之簽名並按指印，為偽造私文書之階段行為，不另論罪；王淑
  娟偽造私文書後復持之行使，其偽造私文書之低度行為被行使之高度行為所吸收，
  僅論以高度之行使偽造私文書罪。又其行使偽造私文書罪及使公務員登載不實罪二
  罪間，有方法結果之牽連關係，應依較重之行使偽造私文書罪處斷。則幫助王淑娟
  為上開犯行之被告甲○○所為，亦應從一重論以刑法第二百十六條、第二百十條、
  第三十條第一項之幫助行使偽造私文書罪。被告甲○○幫助他人犯罪，為從犯，依
  刑法第三十條第二項規定減輕其刑。偽造「乙○○」名義補領國民
  偽造之「乙○○」署名暨同案被告王淑娟所捺指印各一枚，應依刑法第二百十九條
  宣告沒收之，依主從刑不分之原則，於正犯王淑娟之案件中沒收即可，勿庸再於本
  件被告甲○○所為之幫助犯行中為沒收，併此敘明。
四四原審認被告甲○○罪證明確，適用刑法第二百十六條、第二百十條、第二百十四
  條、第二百二十條第二項、第五十五條、第三十條第二項、第四十一條第一項、罰
  金罰鍰提高標準條例第一條前段、第二條，審酌被告甲○○之素行，犯罪之動機在
  便利王淑娟探視在監男友，對被害人乙○○所生之危害，暨犯罪後態度等一切情狀
  ，判處有期徒刑三月，並諭知易科罰金之折算標準。認事用法，核無不當，量刑亦
  稱妥適，被告甲○○否認犯罪提起上訴，為無理由，應予駁回。
據上論斷，應依刑事訴訟法第三百六十八條，判決如主文。
本案經檢察官沈世箴到庭執行職務。
中　　　華　　　民　　　國　　九十三　　年　　　十　　　月　　二十六　　日
                              臺灣高等法院刑事第二十一庭
                                  審判長法  官  葉　騰　瑞
                                        法  官  莊　明　彰
                                        法  官  劉　壽　嵩
右正本證明與原本無異。
如不服本判決，應於收受送達後十日內向本院提出上訴書狀，其未敘述上訴之理由者
並得於提起上訴後十日內向本院補提理由書（均須按他造當事人之人數附繕本）。
                                        書記官  廖　婷　璇
中　　　華　　　民　　　國　　九十三　　年　　　十　　　月　　二十七　　日
附錄本判決論罪科刑依據之法條：
中華民國刑法第二百十條：
　偽造、變造私文書，足以生損害於公眾或他人者，處五年以下有期徒刑。
  刑法第二百十四條：
　明知為不實之事項，而使公務員登載於職務上所掌之公文書，足以生損害於公眾或
  他人者，處三年以下有期徒刑、拘役或五百元以下罰金。
  刑法第二百十六條：
　行使第二百十條至第二百十五條之文書者，依偽造、變造文書或登載不實事項或使
  登載不實事項之規定處斷。
  刑法第二百二十條：
　在紙上或物品上之文字、符號、圖畫、照像，依習慣或特約，足以為表示其用意之
  證明者，關於本章及本章以外各罪，以文書論。
　錄音、錄影或電磁紀錄，藉機器或電腦之處理所顯示之聲音、影像或符號，足以為
  表示其用意之證明者，亦同。
　稱電磁紀錄，指以電子、磁性或其他無法以人之知覺直接認識之方式所製成之紀錄
  ，而供電腦處理之用者。
